臺灣板橋地方法院民事判決　　　　　　　　 96年度建字第9號
原　　　告　禾廷工程行即林素珍
　　　　　　　　　　　　樓
訴訟代理人　林明正律師
複代理人　　吳忠勇律師
被　　　告　穎佳科技有限公司
法定代理人　甲○○
訴訟代理人　劉立鳳律師
複代理人　　劉樹志律師
上列當事人間請求給付工程款事件，經本院於民國96年10月9 日
言詞辯論終結，判決如下：
    主  文
原告之訴及假執行之聲請均駁回。
訴訟費用由原告負擔。
    事實及理由
一、原告主張：緣原告前於民國94年9 月間承攬被告「三峽生才
    麗園」之給排水承接工程（以下簡稱「系爭工程」），總價
    為新臺幣（下同）158 萬2 千元。系爭工程原告已全部完工
    並經被告初驗，依系爭合約書第4 條付款辦法，請款比例係
    依契約附件之付款分配表，系爭工程經初驗後，原告可請求
    之金額已達598,560 元，但被告迄未給付分文，爰依法訴求
    ，細項如附表一所示。為此，爰依承攬契約之法律關係，聲
    明：被告應給付原告598,560 元及自起訴狀繕本送達翌日起
    至清償日止，按週年利率5%計算之利息，並願供擔保請准宣
    告假執行等語。
二、被告以下列理由資為抗辯：
(一)系爭工程除部分原告已經施工完成，經被告歷次估驗認可，
    依進度表（即付款分配表）計算完成比例為57.05 ％，而計
    價給付原告共新台幣（下同）902,606 元（最後一次給付之
    支票付款日為95年6 月19日）外；其餘42.95 ％之工程，因
    原告作輟無常，甚至自95年9 月5 日起撤離施工人員（原告
    則自認其於95年10月停工），而並未完成。上述未完成之工
    程，並連同已計價付款部分，發現有未依工程圖說所示規格
    施作、配管錯接及施作品質有瑕疵等情形，經被告以存證信
    函通知原告後，原告仍不復工及改善，被告乃自行施作完成
    。是以原告既未完成剩餘之工程，自不得請求剩餘之工程款
    。
(二)詎原告起訴遽稱：系爭工程已全部完工並經被告初驗云云，
    全與事實不符。且原告迄今仍未提出積極證據，證明其已施
    作完成，及已經試水、送水完成、初驗完成云云。原告主張
    經初驗後，扣除修補磁磚款2,600 元，伊可請求原告給付工
    程款598,560 元云云，亦與系爭工程合約書附件之付款分配
    表所示不符（若系爭工程確實為原告施作完工，且經被告初
    驗，則扣除複驗完成款5 ％、工程保固款3 ％及修補磁磚款
    2,600 元，可請求之工程款應為：1,582,000 元×92％－90
    2,606 元－2,600 元=550,234元）。經比對，原告就外水溝
    接管完成（含污水放流管）部分及揚水管配管完成（含試水
    ）部分，有重複請款之情形。
(三)綜上，原告請求被告給付工程款598,560 元，顯無理由。為
    此，聲明：原告之訴及其假執行之聲請均駁回。如受不利益
    判決，願提供擔保，請宣告准予免為假執行。
三、兩造不爭執之事項：
    原告前於94年9 月間承攬被告之系爭工程，總價為1,582,00
    0 元。依系爭合約書第4 條付款辦法，請款比例係依契約附
    件之付款分配表。被告已給付原告共902,606 元之工程款等
    事實，有工程合約書影本1 件、給排水工程請款進度表1 紙
    、請款發票/ 付款支票明細表1 紙、支票影本2 紙附卷可稽
    （本院卷第5-8 、67、68、191 頁），兩造並無爭執，堪信
    為真正。
四、本件之爭點與法院之判斷：
    本件經依民事訴訟法第270 條之1 第1 項第3 款規定，整理
    爭點並協議簡化爭點後，兩造同意就本院96年7 月11日言詞
    辯論程序中，兩造協議簡化如附表二所示之爭點為辯論範圍
    （本院卷第141 頁）。茲分別審理論究如次：
(一)工程項目是否有未施作或未完工部分：
 1、安裝浴缸部分：
    被告辯稱系爭安裝浴缸工程占全部工程比例5%，依業主交付
    被告，被告並轉交原告之衛浴設備安裝明細表所示，原應按
    裝48個，因客戶要求而僅需按裝34個。被告已依約給付報酬
    55,370元之事實，業據被告提出衛浴設備安裝明細表影本1
    件、給排水工程請款進度表2 紙、請款發票／付款支票明細
    表1 紙為證（本院卷第66-68 、138-139 頁），被告並無爭
    執，應可採信。依系爭工程合約書第捌條約定：「甲方（即
    被告）對本工程有隨時變更計劃... 之權，乙方（即原告）
    不得異議，對於增減數量，雙方參照本契約所訂單價，計算
    增減之... 」，有系爭工程合約書影本1 件附卷可稽（本院
    卷第6 頁），是原告就被告定作而未施工之部分，既未支出
    任何勞力及費用，自不得請求報酬。準此，被告已計價3.5%
    （5 ×70%=3.5） 而付款55,370元，原告應無理由請求給付
    報酬。
 2、安裝衛浴設備部分：
    原告主張衛浴設備係由被告向業主領料，原告無法自行領料
    ，且兩造在確認缺失單時，被告表明會依約供料，但仍未依
    約供料。原告因仍有部分供料且已安裝，故按契約約定比例
    請款。原告屢催被告提供水龍頭時，被告於無法依約交付下
    ，指示原告僅安裝一個水龍頭，供住戶設置水槽或清洗地面
    之用，另一處作為洗衣機預留孔，原告實無理由在每一戶均
    安裝一個水龍頭。又各戶主臥浴室及次臥浴室之明鏡，因被
    告遲不供料，無法按裝。另A11 、B5、C7、C9、D7、D9等戶
    ，因住戶要求，由住戶自行處理，無須安裝等語，但為被告
    所否認，抗辯如附表二所示。經查：
    (1)被告辯稱除各戶公共浴室之明鏡，經業主表示由其自行安
      裝外，其餘各戶主臥浴室及次臥浴室之明鏡，當然為原告
      承攬之範圍之事實，業據提出給排水工程請款進度2 紙、
      衛浴設安裝明細表影本2 紙為證（本院卷第66、67、138
      、139 頁），被告並無爭執。而水龍頭、臉盆、馬桶、小
      便斗、淋浴龍頭、置物架、明鏡等未全部安裝完成，有95
      年9 月27日、95年10月26日之工程缺失單2 紙、照片31紙
      附卷可稽（本院卷第74-78 、80、88-118 頁）。
    (2)參諸上開卷附（本院卷第80頁）95年10月26日之工程缺失
      單，業經原告之工地現場負責人羅濟東簽名，並未將業主
      拒絕供料之意旨載明於其上，復未舉證以實其說，自難信
      為真正。
    (3)觀諸系爭後陽台之照片（本院卷第99、102 、109-111 、
      112-117 頁），可知後陽台2 個出水口，衡諸現今公廈大
      樓之建築實務，一供洗衣機水源，一預留供住戶設置水槽
      或清洗　地面之用，應安裝水龍頭，原告復未舉證證明被
      告未按應安裝數量交付水龍頭，則其主張上開處所出水口
      之一為洗衣機預留孔，無需安裝水龍頭等語，要難信為真
      正　。
    (4)原告雖主張被告曾於原告施作期間變更浴室格局，致使臉
      盆檯面無法靠牆，原告僅依圖施工等語，惟此僅涉被告之
      指示是否有錯誤，原告對之是否有其他請求權存在之問題
      ，尚不得以此認原告得請未施作部分之報酬。綜上，原告
      既未將衛浴設備安裝完成，自不得請求此部分之款項261,
      030 元。
 3、安裝落水頭部分：
　  原告主張被告未供料無法安裝等語，但為被告否認真正，且
    查，系爭工程之地面排水口未全部按裝完成，有照片6 紙附
    卷可稽（即被證5 之P8　圖4 、P11 圖1 、3 、P18 圖2 、
    4 、P30 圖1 ，本院卷第88、91、98、110 頁）。再者，參
    諸上開卷附（本院卷第80頁）95年10月26日之工程缺失單，
    業經原告之工地現場負責人羅濟東簽名，亦未將業主拒絕供
    料之意旨載明於其上，復未舉證以實其說，自難信為真正。
    是以，原告既未將落水頭安裝完成，自不得請求此部分之工
    程款15,820元。
 4、安裝泵浦部分：
    原告主張被告未付款11,865元，固為原告所不爭，惟辯稱：
    原告未提出證據，證明污水泵浦係其按裝完成等語，經查，
    原告並未提出完工之證明，且原告提出卷附（本院卷第18、
    19頁）之95年10月16日、95年10月26日初驗證明，其上僅記
    載施工瑕疵與未施作之項目，並無對於施作項目逐次查驗加
    以記錄，且95年10月26日查驗之記錄，其打印之名稱為「穎
    佳科技有限公司工程缺失單」，自非被告交付之初驗完成證
    明。準此以觀，原告之主張，自難信為真正。
 5、外水溝接管（含污水放流管）部分：
    原告主張被告未付款23,730元之事實，固為原告所不爭，惟
    其辯稱：原告並未施作完成等語。經查，原告於95年5 月25
    日請款時，經被告估驗，因污水放流管未施作進入污水陰井
    ，而僅至水溝下，故先計價1.5%，而已付款23,730元，此觀
    諸給排水工程請款進度表「計價項目」欄中「外水溝接管（
    完含污水放流管）」乙項，記載「污水外流管未進污水陰井
    ，先計價23,730元。」等內容即明，復有給排水工程請款進
    度表影本1 紙附卷可稽（本院卷第69、135 頁），是原告有
    重複請款之疑問。再者，原告迄未證明證明其已將污水放流
    管補行施作進入公共污水陰井，自難請求被告給付工程報酬
    23,730元。
 6、揚水管配管（含試水）部分：
    原告主張此部分之工程款尚有1%即15,820元之工程款尚未請
    款等語，惟被告辯稱其於95年3 月25日、5 月25日原告兩次
    請款時，已經估驗計價1%而分別付款15,820元等語，業據提
    出給排水工程請款進度表影本3 紙附卷可稽（本院卷第67、
    135 、137 頁），而原告工地負責人羅濟東在其中2 紙給排
    水工程請款進度表上簽名確認，是以，原告已給付此部分之
    工程款，被告應不得請求原告給付此部分之工程款。
 7、進水管配管（含總表位）部分：
    原告主張水表因被告未供料無法安裝等語，被告則辯稱：進
    水管總表位由自來水公司提供後，原告未配合安裝等語，姑
    且不論被告所辯是否屬實，惟查，原告自認其未施作此項工
    程，而被告已自行施作完畢，有照片1 紙附卷可稽（本院卷
    第82頁），是以，原告不得請求此項工程報酬。
 8、交屋前試水部分：
    原告主張被告未給付此項報酬15,820元等語，但為被告所否
    認，辯稱原告停工後，被告接手完成工程後，配合客戶交屋
    ，完成試水等語，查原告既未提出證據，證明其已配合客戶
    交屋完成試水，自不得請求此項報酬，其上開主張，難信為
    真正。
 9、送水完成部分：
    原告已完成送水，水錶因被告未供料無法裝。且原告於水錶
    安裝完成後，即用工地臨時水測試送水，且經測試後送水均
    無誤等語，但為被告所否認，並辯稱：被告自行安裝水表，
    始完成送水等語。經查，原告未安裝水錶，而由被告自行安
    裝水錶等情，有照片3 紙附卷可稽（被證5 之P1圖1 、P2圖
    1~4 、6 、P3圖6 ，本院卷第81-83 頁），原告並未舉證證
    明其已完成水錶之安裝，其上開主張，自難信為真正。是原
    告自不得請求此項報酬。
 10、初驗是否完成：
    原告主張系爭工程業經初驗，可請求報酬79,100元之事實，
    業據提出工程缺失單影本2 紙為證（本院卷第18、19頁），
    被告則辯稱：系爭工程尚未經原告初驗完成等語。經查，上
    開卷附（本院卷第18、19頁）95年10月16日、同年10 月26
    日之工程缺失單，係記載系爭工程之瑕疵及未施作之項目，
    但無逐項驗收之記錄，且該工程缺失單業經原告之工地現場
    負責人羅濟東簽名，亦未將系爭工程進行初驗並已完成之意
    旨載明於其上，是上開書證尚不足以證明系爭工程業經原告
    初驗完成。且被告自認系爭C6、C8等戶浴室清潔口未裝，是
    系爭工程自難認業經原告進行初驗，原告之主張，難信為真
    正。
(二)按稱承攬者，謂當事人約定，一方為他方完成一定之工作，
    他方俟工作完成，給付報酬之契約；報酬，應於工作交付時
    給付之，無須交付者，應於工作完成時給付之，民法第490
    條第1 項、第505 條第1 項分別定有明文。綜上所述，原告
    就系爭工程中尚有如上述之項目未施作，被告自無給付系爭
    尚未施作部分之承攬報酬。從而，原告依承攬之法律關係，
    請求被告給付原告598,560 元及自起訴狀繕本送達翌日起至
    清償日止，按週年利率5%計算之利息，於法無據，應予駁回
    。至於被告抗辯原告施作之系爭工程是否有瑕疵之存在，已
    無審理論究之必要附此敘明。原告之訴既經駁回，其假執行
    之聲請亦失所依附，應併予駁回。
五、本件判決基礎已臻明確，兩造其餘之攻擊防禦方法及訴訟資
    料，核與判決之結果不生影響，爰不一一論述，併予敘明。
六、訴訟費用負擔之依據：民事訴訟法第78條。
中　　華　　民　　國　　96　　年　　11　　月　　9 　　日
                  民事第二庭    法　官　徐福
以上正本係照原本作成
如對本判決上訴，須於判決送達後20日內向本院提出上訴狀
中　　華　　民　　國　　96　　年　　11　　月　　9 　　日
                            書記官　蕭佩宜
附表一：
一、258,430元，如原證二之估價單所示之項目：
（一）外水溝污水放流管完成，數量1.5 ﹪，單價：23,730元，
      金額：23,730元。
（二）浴缸按裝，數量1.5 ﹪，單價：23,730，金額：23,730元
      。
（三）落水頭按裝完成，數量1 ﹪，單價：15,820元，金額：15
      , 820 。
（四）浦按裝完成，數量1.5 ﹪，單價：單價：23,730元，金額
      ：23,730。
（五）揚水管完成，數量1 ﹪，單價：15,820元，金額：15,820
      元。
（六）衛設按裝，數量10﹪，單價：15,820元，金額：158,200
      元。
以上合計為261,030 元，扣除修補磁磚2,600 元，故為258,430
元。
二、交屋前試水，佔工程全部百分比1﹪，總額15,820元。
三、送水完成，佔工程全部百分比5﹪，總額79,100元。
四、初驗完成，佔工程全部百分比5﹪，總額79,100元。
五、外水溝接管完成（含污水放流管），佔工程全部百分比3 ﹪
    ，總額47,460元，請款比例1.5 ﹪，請款金額：23,730元。
六、揚水管配管完成（含試水），佔工程全部百分比2 ﹪，總額
    31,640元，請款比例1 ﹪，請款金額：15,820元，其餘1 ﹪
    已請款不在本件請求範圍。
七、進水管配管完成（含總表位），佔工程全部百分比1.5 ﹪，
    總額：23,730元，請款金額：23,730元。
八、衛設按裝尾款6.5﹪，請款金額：102,830元。
